【裁判字號】    96,醫訴,1
【裁判日期】    970716
【裁判案由】    業務過失致死
【裁判全文】
臺灣高雄地方法院刑事判決               96年度醫訴字第1號
公  訴  人  臺灣高雄地方法院檢察署檢察官
被      告  甲○○
選任辯護人  郭清寶律師
            焦文城律師
            施秉慧律師
上列被告因業務過失致死案件，經檢察官提起公訴（94年度調偵
字第654 號），本院判決如下：
    主  文
甲○○無罪。
    理  由
壹、公訴意旨係以：被告甲○○係址設高雄市○鎮區○○路145
    號之明得診所醫師，為從事醫療業務之人，理應注意確保其
    診所內之急救藥品及用物充足，並置放於固定之存放區域內
    ，以應至其診所內就診之病患產生緊急狀況須施以急救所用
    ，而依其專業知識及能力，並無不能注意之情形，竟疏未在
    其診所內設置如腎上腺素（Epinephrine） 等常見之急救用
    藥品，緣許佐英於民國93年4 月19日上午8 時45分許，因身
    體不適前往明得診所就診，經甲○○診療後，認許佐英係感
    冒咳嗽，而開立抗生素（Ampiclox、Ampicillin，屬盤尼西
    林類抗生素）混合Klinit果糖溶解劑針劑共20cc，交由診所
    內之護士丁○○對許佐英施以靜脈注射，嗣丁○○注射該針
    劑僅5 至6cc 時，許佐英隨即告訴丁○○想吐，丁○○再注
    射2cc 後，許佐英又表示非常不舒服、胸口悶，丁○○立即
    停止注射並請甲○○前往處理，甲○○至注射室時，許佐英
    已出現氣喘、嘔吐、呼吸急促及眼睛紅腫等立即性過敏現象
    ，甲○○判斷許佐英係過敏，即囑咐丁○○對許佐英施打未
    含有腎上腺素之抗過敏針劑Decadron並給予氧氣，然許佐英
    之壯況仍持續惡化，並產生血壓下降及意識模糊等過敏性休
    克之症狀，因甲○○疏未設置腎上腺素此一常見之急救用藥
    品，以致在許佐英產生過敏性休克時，未能及時對許佐英施
    以腎上腺素靜脈注射之急救處置，雖甲○○嗣後見許佐英病
    情惡化而請丁○○立即撥打電話叫救護車，將許佐英送至高
    雄市立民生醫院（下稱民生醫院）急救，然許佐英已於到院
    前死亡，經民生醫院醫護人員急救後，仍於同年月21日上午
    9 時許，因急救無效死亡，因認被告涉犯刑法第276 條第2
    項之業務過失致人於死罪嫌（丁○○另經檢察官為不起訴處
    分確定）。
貳、按犯罪事實應依證據認定之，無證據不得認定犯罪事實；不
    能證明被告犯罪者，應諭知無罪之判決，刑事訴訟法第154
    條第2 項、第301 條第1 項分別定有明文。又事實之認定，
    應憑證據，如未能發現相當證據，或證據不足以證明，自不
    能以推測或擬制之方法，以為裁判基礎；認定不利於被告之
    事實，須依積極證據，苟積極證據不足為不利於被告事實之
    認定時，即應為有利於被告之認定，更不必有何有利之證據
    ；認定犯罪事實所憑之證據，雖不以直接證據為限，間接證
    據亦包括在內，然無論直接或間接證據，其為訴訟上之證明
    ，須於通常一般之人均不致有所懷疑，而得確信其為真實之
    程度者，始得據為有罪之認定，倘其證明尚未達到此一程度
    ，而有合理之懷疑存在，致無從為有罪之確信時，即不得遽
    為不利於被告之認定；依刑事訴訟法第161 條第1 項之規定
    ，檢察官對於起訴之犯罪事實，應負提出證據及說服之實質
    舉證責任，倘其所提出之證據，不足為被告有罪之積極證明
    ，或其指出證明之方法，無從說服法院以形成被告有罪之心
    證，基於無罪推定之原則，自應為有利於被告之認定（最高
    法院40年度台上字第86號、30年度上字第816 號、76年度台
    上字第4986號、92年度台上字第128 號判例意旨參照）。
參、本件公訴意旨認被告甲○○於上開診療過程違反醫療常規，
    涉有上開業務過失致死罪嫌，主要係以：（一）被告甲○○
    於警詢及偵查中之供述、醫師證書及明得診所病歷各1 份；
    （二）證人即在場護理人員丁○○於偵查中之證述；（三）
    民生醫院診斷證明書及病歷各1 份；（四）法務部法醫研究
    所93年7 月12日法醫理字第0930001570號函附之法務部法醫
    研究所93法醫所醫鑑字第0624號鑑定書及本署相驗屍體證明
    書各1 份；（五）行政院衛生署94年3 月15日衛署醫字第09
    40205047號函附之行政院衛生署醫事審議委員會鑑定書及該
    署95年8 月18日衛署醫字第0950212491號函附之行政院衛生
    署醫事審議委員會鑑定書各1 份；（六）行政院衛生署診所
    安全作業參考指引1 份；（七）中華民國急救加護醫學會95
    年8 月22日95急護駿字第95353 號函1 紙；（八）國立台灣
    大學醫學院附設醫院95年8 月28日校附醫祕字第0950209823
    號函1 紙；（九）中華民國醫師公會全國聯合會95年12月7
    日95全醫聯字第2655號函1 紙；（十）證人即告訴人乙○○
    （許佐英之子）於警詢及偵查中之證述。（十一）證人即告
    訴人許薛春美（許佐英之妻）於偵查中之證述，為其論據。
肆、有關證據能力之說明：
一、證人即告訴人乙○○於警詢及偵查中陳述之證據能力：
    按被告以外之人，於審判外之言詞或書面陳述，除法律有規
    定者外，不得作為證據。是被告以外之人於司法警察（官）
    調查中所為之陳述，依刑事訴訟法第159 條第1 項規定，係
    屬傳聞證據，原則上無證據能力。本件證人乙○○於警詢所
    言，並無刑事訴訟法第159 條之3 所設例外可信之特別情況
    ；且偵查中於檢察官面前所為之證述，未經具結，依刑事訴
    訟法第158 條之3 之規定，不得作為證據。是本件證人乙○○於警詢及偵查中之陳述筆錄，均無證據能力。
二、本件檢察官所提出之證據，除上開證人乙○○部分外，證人
    丁○○、許薛春美於警詢或偵查中所為之陳述，為被告以外
    之人於審判外之言詞陳述；其餘病歷、診斷證明書、法醫研
    究所鑑定書、相驗屍體證明書、行政院衛生署醫事審議委員
    會鑑定書，及本院依職權函查之高雄市醫師公會96年4 月2
    日（96）高市醫會總字第154 號函及行政院衛生署95年3 月
    31日衛署醫字第0950011156號函各1 份、行政院衛生署96年
    9 月29日衛署醫字第0960216041號函及0000000 醫事審議委
    員會鑑定書各1 份、中華民國醫師公會全國聯合會97年2 月
    27日全醫聯字第0970000285號及97年4 月29全醫聯字第0970
    000654號函各1 份，則係被告以外之人於審判外之書面陳述
    。公訴檢察官、被告及辯護人就上開言詞及書面陳述，於本
    院最後一次審判程序中（見本院97年6 月25日審判筆錄第20
    頁），除證人乙○○於警詢及偵訊（未經具結）之證述外，
    均同意作為證據，本院審酌前開言詞及書面陳述作成時之情
    況均屬正常，且與本案相關之待證事實具有關連性，認適當
    作為證據，依刑事訴訟法第159 條之5 第1 項之規定，認上
    開陳述均具有證據能力。
伍、被告之辯稱：
    訊據被告甲○○固坦承有於前開時、地診治許佐英，認許佐
    英係感冒咳嗽，而開立含有抗生素安比西林 (Ampicillin)
    之Ampiclox，並混合Klinit果糖溶解劑針劑共20cc，交由明
    得診所內之護士丁○○對許佐英施以靜脈注射，嗣許佐英已
    出現氣喘、嘔吐、呼吸急促及眼睛紅腫等立即性過敏現象，
    判斷許佐英係過敏，即囑附丁○○對許佐英施打抗過敏針劑
    Decadron並給予氧氣，然許佐英之壯況仍持續惡化，並產生
    血壓下降及意識模糊等過敏性休克之症狀，立即撥打電話叫
    救護車，將許佐英送至下稱民生醫院急救之事實，惟堅決否
    認於診治許佐英過程有何過失行為，並辯稱：許佐英前於91
    年12月1 日至明得診所就醫，曾施以相同之安比西林針劑，
    並無過敏反應，然本件過敏反應異常激烈，應係罹有肝硬化
    疾病，造成其過敏性體質所致，且許佐英之過敏性休克症狀
    經施打抗過敏針劑Decadron未無緩和，可見其死亡結果與被
    告之醫療行為無關，另依現行之醫療法規，並未規定診所必
    須備有腎上腺素，本件已依診所之設備及人力，準備適當之
    急救藥品，且盡力搶救許佐英，並無過失可言等語。辯護人
    則辯稱：被告在第一時間即對病患急救，並通報119 轉診，
    還是來不及，而被害人之前亦曾施打過相同針劑，未發生過
    敏反應，且被害人就診當時並未說明其肝功能已有多年的問
    題，是事後調閱病患之病歷才知道病患有肝硬化，起訴書認
    被告急救過程中未對被害人施打腎上腺素，惟腎上腺素係俗
    稱之強心針，其施打完後會有很的副作用，病人會有血壓上
    昇情形，病人之呼吸及心跳之維持需要控制，更有可能需要
    插管等設備，維持心肺之暢通，然此必須有加護病房之醫院
    才有可能實施；另外診所是否必備腎上腺素及插管設備，相
    關法令並無明文規定，且全國所有診所亦無此設備，是要求
    被告開設之診所，須施以腎上腺素作為其急救藥品似有過苛
    ；又病患遇有過敏時，急救藥品包括腎上腺素、抗組織胺及
    類固醇等，腎上腺素並非過敏性休克之唯一急救藥品，本件
    被告使用Decadron屬於類固醇之一種，是被告已盡力為救護
    被害人，並未違反醫療常規等語。
陸、本件爭點：
    被害人許佐英因感冒咳嗽，被告為許佐英注射上開針劑，發
    現出現氣喘、嘔吐、呼吸急促及眼睛紅腫等立即性過敏現象
    ，被告開設之明得診所，未備有腎上腺素之急救用藥品，另
    對許佐英施打未含有腎上腺素之抗過敏針劑Decadron並給予
    氧氣及叫救護車轉診送醫，是否違反醫療常規，而為導致被
    害人許佐英死亡之原因？
柒、本院之判斷：
一、本件被害人許佐英因感冒症狀，於93年4 月19日上午8 時45
    分許至被告開設之明得診所就醫，被告診斷許佐英係感冒咳
    嗽，即開立抗生素安比西林混合Klinit果糖溶解劑針劑，並
    交由該診所護士丁○○對許佐英施以靜脈注射，許佐英於注
    射過程中出現過敏性休克現象，嗣被告雖囑咐丁○○對許佐
    英施打抗過敏針劑Decadron並給予氧氣，然許佐英之狀況仍
    持續惡化，於同日上午9 時20分許轉院至民生醫院急救時已
    無心跳，經施以心肺復甦術後，仍於同月21日上午9 時許不
    治死亡之事實，為被告所自承，並經證人丁○○於警詢及偵
    查中、許薛春美（許佐英之妻）於偵查中證述甚詳（警卷第
    2 頁、相驗卷第100 、101 頁、偵卷第17至19頁丁○○筆錄
    、相驗卷第8 、9 、98、99頁許薛春美筆錄），復有法務部
    法醫研究所（93）法醫所醫鑑字第0624號鑑定書及相驗屍體
    證明書各1 份（相驗卷第135 至142 、161 頁）、明德診所
    病歷表影本1 份（警卷第10至15頁）、民生醫院病歷（含急
    診病歷、急診醫囑單、護理記錄單、病危通知單、急診報告
    黏貼紙、救護記錄表、出院病理摘要、APACHEII疾病嚴重度
    分類表、護理評估表、加護病房身體評估記錄、壓瘡高危險
    評估表、護理計畫表、加護病房侵襲性處理記錄、加護病房
    護理記錄單、加護病房特殊護理記錄單、呼吸照護記錄、堂
    尿藥物治療及胰島素注射部位記錄單、體溫記錄單、長期醫
    囑單、臨時醫囑單、門診記錄）及診斷證明書影本各1 份（
    相驗卷第5、10 至79頁）在卷可稽。
二、偵查中經送鑑定，行政院衛生署94年3 月15日衛署醫字第09
    40205047號書函及行政院衛生署醫事審議委員書（下稱「醫
    審會」）鑑定書（編號：0000000 ，下稱「第一次鑑定書」
    ）之鑑定意見固認為：「被害人就診時之症狀，尚無施打抗
    生素（Ampiclox）之適應症，但被告給予靜脈注射，似有不
    當。病患曾自訴對匹林（Pyrin） 過敏，一般認為Pyrin 是
    屬於退燒藥之一種，並非抗生素。過敏性休克是屬於立即性
    反應，以靜脈注射藥物較為見。安匹西林（Ampiclox）非歸
    屬於Pyrin 類藥物，仍會引發過敏性反應，過敏性休克雖無
    法預測，如醫師立即給予腎上腺素與插管治療，仍有挽回一
    命之機會，僅注射抗過敏針劑尚嫌不足。故醫師在急救過程
    中，難謂無疏失之嫌。」（偵卷第8 至10頁）；另行政院衛
    生署95年2 月9 日衛署醫字第0950201350號書函、95年8 月
    18日衛署醫字第0950212491號書函及醫審會0000000 號鑑定
    書（編號：0000000 、下稱「第二次鑑定書」）鑑定意見則
    認為：「（一）一般於門診給予抗生素，應從口服劑型開始
    ，病患臨床症狀並無明顯發燒（體溫37度C） ，口服抗生素
    應可有效控制支氣管炎（病歷上無支氣管炎記載）。另外，
    口服劑型與針劑相比，較不會引發立即性過敏反應。（二）
    安匹西林所引起的過敏反應，可能最常見引起皮膚紅疹，嚴
    重者可引發立即性過敏反應，和盤尼西林相同。Ampicillin
    是由Penicillin所衍生的半合成抗生素。除非病人對Penici
    llin過敏，一般是不需做皮膚過敏測試。（三）腎上腺素（
    Epinephrin e）是過敏性休克之首選藥物，與醫師所給予之
    Decadron不同。過敏性休克主要是血管放鬆、血壓下降，而
    腎上腺素可使動脈收縮、心跳加速，使血壓上升。Decadron
    可抑制過敏物質之釋放，主要用於抗過敏或抗發炎，但對過
    敏性休克並無立即與明顯療效。正常程序為立即注射腎上腺
    素，維持呼吸道順暢，給予氧氣，維持心肺功能，轉至加護
    病房。（四）病人於91年12月1 日至明德診所就診時，病歷
    上記載曾使用Ampiclox抗生素，與本次過敏藥物一樣。適應
    症為細菌支氣管炎、化膿性扁桃腺炎等等。一般針劑所使用
    之溶劑為蒸餾水、生理食鹽水或葡萄糖水，都不會引發過敏
    性休克反應。相同藥物可能在第一次使用時無明顯過敏反應
    ，但第二次就會有強烈過敏反應。」（見調偵卷第17至21、
    130 至134 頁）。
三、上開醫審會第一次及第二次鑑定意見書，認為：（一）本件
    被告為病患許佐英診治給予抗生素，應從口服劑型開始，較
    不會引發立即性過敏反應；（二）病患引發立即性過敏反應
    ，腎上腺素是過敏性休克之首選藥物，被告使用之Decadron
    可抑制過敏物質之釋放，主要用於抗過敏或抗發炎，但對過
    敏性休克並無立即與明顯療效；（三）本件急救之正常程序
    為立即注射腎上腺素，維持呼吸道順暢，給予氧氣，維持心
    肺功能，轉至加護病房，過敏性休克雖無法預測，如被告立
    即給予腎上腺素與插管治療，仍有挽回一命之機會，僅注射
    抗過敏針劑Decadron尚嫌不足，故認定被告在本件急救病患
    許佐英之過程中，似有違反醫療常規之處。惟查：
(一)本院依職權向中華民國醫師公會全國聯合會（下稱醫師公會
    全國聯合會）及行政院衛生署函查結果如下：
１、醫師公會全國聯合會認為：「診所使用Ampicillin（Ampicl
    ox）治療支氣管炎，採用口服或注射，宜依病人當時情況，
    由醫師專業判斷之。」此有醫師公會全國聯合會97年2 月27
    日全醫聯字第0970000285號函1 份在卷可稽（本院卷第223
    頁）。另就被害人許佐英之病歷觀之，被害人於93年4 月19
    日在明得診所就診時，呈現咳嗽及體溫37度C 之輕度發燒情
    形；且被告前於91年12月1 日，為被害人施打Ampiclox，亦
    無過敏反應（見相驗卷第91頁明得診所病歷）。
２、行政院衛生署96年9 月29日衛署醫字第0960216041號函及醫
    審會0000000 鑑定書之鑑定意見認為：「（一）有關腎上腺
    素與插管治療，於急救過程中，是否須同時具備：（１）插
    管通常是指從口腔放置氣管內管，幫助病人正常呼吸功能，
    非氣管切開術。（２）腎上腺素是處理過敏性休克最有效的
    藥物，也是治療的第一步驟，促使血壓上升是此藥物的特點
    ，也是急救之必要步驟。另維持呼吸道的正常功能，也是急
    救之必要步驟，必要時須施以氣管插管、裝置呼吸器，以確
    保呼吸，及以血壓心跳監測儀，持續監測病人血壓及心跳，
    始能掌控病情的變化。（３）依現行法規並無明文規定，診
    所須備妥上述1 、2 所指之急救設備。（二）有關過敏性休
    克無法預測的問題：無法預測是指病人之前並無Ampiclox之
    過敏史，只有使用後症狀出現才能診斷，即使是專業人員也
    無法預測，無確切之百分比。」（本院卷第182 至185 頁）
    。
(二)綜上，本件被告依被害人當時情況，認被害人病情較已往嚴
    重，而以針劑方式為被害人注射Ampiclox，結果雖造成過敏
    性休克，然此部分並未違反醫師之專業判斷。
四、本件行政院衛生署95年3 月31日衛署醫字第0950210107號書
    函附送之「行政院衛生署92年10月23日衛署醫字第09202132
    88號診所安全作業參考指引」固載明：診所醫事人員應確保
    急救衛材充足及急救設備功能正常等語（調偵卷第53、54頁
    ）；又中華民國急救加護醫學會95年8 月22日（95）急護駿
    字第95353 號函復稱：過敏性休克的治療中，腎上腺素是主
    要治療藥物，且所有的醫師均可使用腎上腺素的藥物來治療
    此類病人等語（調偵卷第135 頁）；另國立臺灣大學醫學院
    附設醫院（下稱臺大醫院）95年8 月28日校附醫秘字第0950
    209823號函亦稱：腎上腺素為必備及常用之急救藥品，過敏
    性休克之急救最重要的藥物為腎上腺素，文獻上並無有關取
    代腎上腺素角色藥物的相關資料等語（調偵卷第136 頁）。
    然查：
１、本院依職權向高雄市醫師公會函詢，經高雄市醫師公會依行
    政院衛生署函釋說明：查現行醫療相關法規，並無規定診所
    需備有供急救使用之插管設備及腎上腺素。此有高雄市醫師
    公會96年4 月2 日（96）高市醫會總字第154 號函（附送高
    雄市醫師公會95年3 月15日（95）高市醫會總字第145 號函
    及行政院衛生署95年3 月31日衛署醫字第0950011156號函各
    1 份）在卷可查（本院卷第84至86頁）。是對於一般基層診
    所，依據現行法令，並無強制基層診所必須備有急救使用之
    插管設備及腎上腺素之義務。
２、依卷附醫師公會全國聯合會95年12月7 日（95）全醫聯字第
    2655號函復並稱：腎上腺素為常見急救藥品，根據根據美國
    心臟學會出版的「2000年心肺復甦術和緊急心血管治療指導
    方針」中第242 頁的過敏章節中敘述，遇病患有過敏時，急
    救藥品包括腎上腺素（Epinephrine） 、抗組織胺（Antihi
    stamine） 、H2拮抗劑（H2-blockers） 、等張溶液（Isot
    onic  solution）、吸入性乙型－類腎上腺素物質（Inhale
    d β-adrenergicagent）、類固醇（Corticosteroid）和胰
    高血糖激素（Glucagon），所以腎上腺素並非過敏性休克的
    唯一急救藥品（調偵卷第138 、139 頁）。
３、本件醫師公會全國聯合會另函復說明：「１、Decadron是屬
    於類固醇（Corticosteroid）的一種。２、Decadron為Cort
    icosteroid類藥物，無所謂藥效是否相同問題，無優先次序
    問題，醫師使用Corticosteroid藥物時，可有多種藥物選擇
    ，其中有藥效強度（potency） 的差異，由醫師自行判斷使
    用。此藥可作為發生過敏時之急救藥物，使用Decadron於治
    療過敏反應時，可視為急救方法之一項。３、腎上腺素（Ep
    inephrine） 與類固醇（Corticosteroid）是作用機轉不一
    樣的藥，應由臨床醫師視疾病種類及病情判斷使用。４、若
    急救時，無插管及腎上腺素之急救設備，醫師對病患施以De
    cadron及氧氣，並通知急救單位轉送醫院，應可視為急救之
    措施。」此有中華民國醫師公會全國聯合會97年4 月29全醫
    聯字第0970000654號函附卷可查（本院卷第229 、230 頁）
    。
４、綜上，醫生遇病患有過敏性休克時，腎上腺素固為常見之急
    救藥品，然並非「唯一」之急救藥品；且依據現行法令，亦
    無強制基層診所必須備有急救使用之插管設備及腎上腺素之
    義務；從而，本件被告考量其診所當時之設備及人力，對被
    害人改採施打適當之類固醇Decadron，作為發生過敏時之急
    救藥物，同時輔予氧氣，並請護士丁○○立即撥打電話叫救
    護車，將被害人轉送高雄市立民生醫院救助，應可視為已善
    盡其醫療之必要注意，並施予適當之急救措施，是被告就此
    部分亦未違反醫療常規。
捌、本件公訴意旨所舉上開證據，均不足為被告有違反醫師專業
    判斷及醫療常規之證明；此外，復查無其他積極證據，足資
    認定被告有何公訴意旨指稱之業務過失致人於死犯行，揆諸
    上揭法條及判例之說明，自應為被告無罪之諭知。
玖、據上論斷，應依刑事訴訟法第301 條第1 項，判決如主文。
本案經檢察官丙○○到庭執行職務。
中    華    民    國    97    年    7     月    16    日
                  刑事第五庭  審判長法  官    黃建榮
                                    法  官    李嘉益
                                    法  官    蘇揚旭
以上正本證明與原本無異。
如不服本判決應於收受本判決後10日內向本院提出上訴書狀，並
應敘述具體理由，如未敘述上訴理由者，應於上訴期間屆滿後20
日內補提理由書狀於本院（均須按他造當事人之人數附繕本）「
切勿逕送上級法院」。
中    華    民    國    97    年    7     月    16    日
                                    書記官    莊正彬


司法院資訊處製作；財團法人民間司法改革基金會備份。
